臺灣高等法院臺中分院刑事判決　　　 100年度上訴字第1718號
上　訴　人　臺灣臺中地方法院檢察署檢察官
被　　　告　沈明霞
上列上訴人因被告違反電業法等案件，不服臺灣臺中地方法院
100年度訴字第1070號中華民國100年7月7日第一審判決（起訴
案號：臺灣臺中地方法院檢察署100年度偵字第4898號），提起
上訴，本院判決如下：
    主  文
上訴駁回。
    理    由
一、公訴意旨略以：被告沈明霞（下稱被告）自民國（下同）99
    年6月30日起，居住於臺中市○○區○○路253巷37號房屋。
    被告竟意圖為自己不法之利益，於99年8月27日至同年10月
    29日間之某日，以不詳器具，將上開房屋電表（電號：00-
    00-0000-00-0、表號：00000000號）封印鎖破壞，更換電表
    內部之齒輪，並將電表度數撥退，而使電表計量器失準，以
    達竊電之目的。嗣於99年11月2日下午2時30分許，經警方會
    同臺灣電力股份有限公司（下稱臺電公司）中區營業處稽查
    人員劉昌仁，前往上開房屋進行稽查，當場查獲上情，並扣
    得電表及封印鎖、同字封鉛各一個。依電業法第73條之規定
    ，以該用電現場之用電設備容量共計6,000瓦，每天用電8小
    時，追償期間1年計算，被告使用之用電度數為17520度，扣
    除已繳納之電力度數824度，其所竊取之電力度數為16,696
    度，應追償之電費為新臺幣（下同）82,011元；因認被告所
    為涉有電業法第106條第3款之竊電罪嫌等語。
二、證據能力部分：
  (一)按被告以外之人於審判外之陳述，雖不符刑事訴訟法第159
    條之1至同條之4之規定，而經當事人於審判程序同意作為證
    據，法院審酌該言詞陳述或書面陳述作成時之情況，認為適
    當者，亦得為證據；當事人、代理人或辯護人於法院調查證
    據時，知有第159條第1項不得為證據之情形，而未於言詞辯
    論終結前聲明異議者，視為有前項之同意；乃該法第159條
    之5所明定。查本件證人劉昌仁於警詢時所為陳述及臺電公
    司用電實地調查書、追償電費計算單各2份（見警卷第13、
    14頁；本院卷第36、37頁）、臺電公司臺中區營業處100年
    10月4日Ｄ臺中字第100009005581號函（見本院卷第35頁）
    漢唐盛世管理委員會99年11月25日（99）漢唐函字第990006
    號函（見原審卷第39頁）、100年8月31日（100）漢唐函字
    第1000002號函附之說明（見本院卷第19、20頁）等，因檢
    察官及被告於本案辯論終結前，對於證據能力均不爭執，本
    院審酌各該證據作成時之狀態，亦未見有非法取得之情形，
    且適合作為本案之證據使用，故依上開刑事訴訟法所定，亦
    均有證據能力。
  (二)復按除顯有不可信之情況外，從事業務之人於業務上或通常
    業務過程所須製作之紀錄文書、證明文書得為證據，刑事訴
    訟法第159條之4第2款定有明文。又刑事訴訟法第159條之4
    第2款所稱從事業務之人於業務上或通常業務過程所須製作
    之紀錄文書、證明文書，因係於通常業務過程不間斷、有規
    律而準確之記載，且大部分紀錄係完成於業務終了前後，無
    預見日後可能會被提供作為證據之偽造動機，其虛偽之可能
    性小，且如讓製作者以口頭方式在法庭上再重述過去之事實
    或數據，實際上有其困難，二者具有一定程度之不可代替性
    ，是除非該等紀錄文書或證明文書有顯然不可信之情況外，
    上開業務文書應均具有證據能力。查卷附之電費明細資料查
    詢（見警卷第11、12頁）、固屬被告以外之人於審判外之書
    面陳述，為傳聞證據，然上開證據係由臺電公司於其例行業
    務上，逐月記載各用電戶之電表資料之電子紀錄，並非針對
    本個案所製作，應具有相當之中立性，又經核該電表內容之
    作成並無顯不可信之情形，且對本院事實之認定具有相當關
    聯性，依刑事訴訟法第159條之4第2款規定應有證據能力。
  (三)再按傳聞法則乃對於被告以外之人於審判外之言詞或書面陳
    述而為之規範。卷附之現場照片，係透過影像所傳達的情形
    與拍攝當時現場情形，在內容上的一致性，乃以科學、機械
    之方式，對於當時狀況所為忠實且正確之記錄，性質上並非
    供述證據；又扣案之電表及封印鎖則為物證，非屬傳聞證據
    ，均無刑事訴訟法第159條第1項規定傳聞法則之適用，以上
    證物與本案具有關聯性，與本案待證事實具有自然之關聯性
    ，且無證據證明係公務員違法取得之物，依法自得作為證據
    。
三、按犯罪事實應依證據認定之，無證據不得認定其犯罪事實；
    又不能證明被告犯罪者，應諭知無罪之判決，刑事訟訴法第
    254條第2項、第301條第1項前段分別定有明文。次按認定不
    利於被告之事實，須依積極證據，苟積極證據不足為不利於
    被告事實之認定時，即應為有利於被告之認定，更不必有何
    有利之證據；又事實之認定，應憑證據，如未能發現相當之
    證據，或證據不足以證明，自不能以推測或擬制之方法，以
    為裁判之基礎；且認定犯罪事實所憑之證據，無論直接或間
    接證據，其為訴訟上之證明，須達於通常一般之人均不致有
    懷疑，而得確信其為真實之程度者，始得據為有罪之認定，
    倘其證明尚未達到此一程度，而有合理之懷疑存在時，尚難
    為有罪之認定基礎（最高法院30年上字第816號、40年台上
    字第86號、76年台上字第4986號判例要旨參照）。另按刑事
    訴訟法第161條已於91年2月8日修正公布，修正後同條第1項
    規定：檢察官就被告犯罪事實，應負舉證責任，並指出證明
    之方法。因此，檢察官對於起訴之犯罪事實，應負提出證據
    及說服之實質舉證責任，倘其所提出之證據，不足為被告有
    罪之積極證明，或其闡明之證明方法，無從說服法官以形成
    被告有罪之心證，基於無罪推定之原則，自應為被告無罪判
    決之諭知（最高法院92年台上字第128號判例參照）。
四、公訴意旨認被告沈明霞涉有電業法第106條第3款之竊電罪嫌
    ，無非係以告訴代理人劉昌仁於警詢中之指述、臺電公司電
    表資料、用電實地調查書、現場及電表照片、扣押筆錄、扣
    押物品目錄表、臺中市警察局刑事案件證物採證報告及臺電
    公司中區營業處追償電費計算表為其論罪依據。訊據被告固
    坦承其自99年6月30日起入住前址房屋之事實；惟堅詞否認
    有何上開竊電犯行，辯稱：其開設貿易公司，購買臺中市○
    ○區○○里○○路253巷37號建物，一樓是工作室，二樓是
    住家，其其一人居住；遷入的那段期間，就只有室內的管路
    施工，就是室內的廚房、浴室等照明部分，其甚至不知道電
    表在何處，也沒有雇工去處理到電表不懂更換電表之事；抄
    電表時其並不在現場，電表度數被撥退，不知道係何人所為
    ；其為環保志工，平日很少使用冷氣機或電扇等電器設備，
    家中亦僅一人獨居，人口簡單，並無動機需要去改電表；且
    不知道住屋電表之設置位置，如何去作電表內部器械之更動
    ；根本不知道電表為何會失準；而隔壁有一戶也是被告知用
    電有問題，是非法用電等語。經查：
  (一)臺中市○○區○○路253巷37號建物，係被告於99年3月28日
    買受，並在99年5月5日為所有權移轉登記，被告且自99年5
    月17日起至同年6月30日止，向房屋所在之漢唐盛世管理委
    員會申請進行施工裝修，迄完工後始自99年6月30日起遷入
    居住等情，除據被告陳述甚明外（見警卷第1頁至第2頁反面
    ，偵查卷第10頁），並有建物登記第一類謄本（建號全部）
    、漢唐盛世管理委員會99年11月25日（99）漢唐函字第9900
    06號函在卷可稽（見原審卷第34頁正、反面，警卷第22頁，
    原審卷第39頁）。又告訴人臺電公司設於上開房屋之本件電
    表於99年11月2日下午2時30分許，為證人即告訴代理人劉昌
    仁發現本件電表封印鎖及同字封鉛均遭破壞，內部齒輪被更
    換，並將電表度數撥退，上揭電表計量器因之失準，告訴人
    並以該用電現場之用電設備容量共計6,000瓦，每天用電8小
    時，追償期間1年計算，被告使用之用電度數為17,520度，
    扣除已繳納之電力度數824度，其所竊取之電力度數為16,69
    6萬度，應追償之電費為82,011元等情，業據證人劉昌仁於
    警詢及原審及本院審理時證述綦詳（見警卷第3頁至第5頁，
    原審卷第25頁至第29頁、本院卷第47頁正反面），且有追償
    電費計算表、臺電公司用電實地調查書、現場及電表照片與
    臺中市警察局刑事案件證物採證報告等件在卷足憑（見警卷
    第13頁至第18頁），堪認本件電表確於99年11月2日前某日
    ，遭以人為方式破壞封印鎖、同字封鉛後，更換齒輪，並將
    電表度數撥退，致使計量器失準。
  (二)公訴意旨雖認本件係被告於上開時間以不詳器具破壞封印鎖
    、同字號、撥退電表指數及更換齒輪等情；惟據證人劉昌仁
    於原審證稱：不法集團有特殊之工具可以在二秒內不用剪斷
    將封印鎖拆開等語（見原審卷第28頁），且依本件電表被更
    動情形來看，因有替換電表內部齒輪之情形，事涉齒輪之磨
    合問題，被告僅為一般貿易公司負責人，復無證據證明其有
    上開專業技能，是否能親自為本件公訴人所指之犯行，尚屬
    有疑。又若認被告沈明霞係僱請其他專業人士為上開行為，
    然證人劉昌仁業於警詢時即陳稱：因臺電公司人員於99年10
    月29日定期抄表時，與同年8月27日抄寫度數相較，發現本
    件電表度數有明顯遭撥退之情形等語（見警卷第4頁），起
    訴意旨乃據此研判本件電表被破壞之時間為99年8月27日至
    同年10月29日間；而觀諸卷附本件電表自99年6月30日被告
    遷入居住後之每期用電度數、電費金額明細資料（見警卷第
    11頁至第12頁），本件電表99年7月及9月份之用電度數分別
    為51度及556度，並非高額之用電戶，參以被告獨自一人在
    上址居住，依前揭臺電公司用電實地調查書之記載，被告所
    居住之房屋內只有電鍋1個、電扇2臺、日光燈5支、電燈6只
    、電視機、電冰箱、洗衣機、飲水機、電腦各1臺及冷氣機2
    臺等通常住家常見之電器設備等情，該址尚非屬具相當規模
    之營業場所，並無相當大之竊電利益，衡情實無甘冒刑責訴
    追，衡情實無大費周張僱請專業人員破壞變更電表，以謀減
    省小額電費之必要，自難認被告有何動機僱請專業人員破壞
    上址房屋之本件電表。
  (三)況依卷附查獲現場照片觀之（見警卷第16頁至第17頁），本
    件電表裝設之位置係在被告住屋所在社區之地下室，並非在
    被告屋前隨可碰觸之處，且被告住處社區電表均裝設於地下
    室一樓停車場週邊，為方便臺電人員定期抄表，電表裝置處
    並未上鎖，因為處開放空間，任何時間、任何人均可接近電
    表位置；該處係開放空間，且為汽機車停放處，住戶進出電
    表裝設位置不需管制，廠商進入社區進行維修需經登記後放
    行，99年8月27日至99年10月29日止，僅臺電公司人員黃志
    宏分別於99年9月23日及10月26日至電表區抄表外，並無其
    他住戶進行裝修或其他修繕進出電表區等情，有漢唐盛世管
    理委員會、100年8月31日（100）漢唐函字第1000002號函附
    之說明（見本院卷第19、20頁）1份可參，是就公訴人認本
    件電表遭破壞之時間內，臺電公司人員抄錄電表外，社區管
    理委員會並無其他廠商人員進出該社區電表區之紀錄，該處
    為開放空間，且係處汽機車停放處，住戶進出該處並無管制
    ，均無證據可證明被告確有自行破壞電表或委由他人破壞電
    表之事實。
  (四)又被告辯以社區鄰居住戶有非法用電之情事，而證人劉昌仁
    於本院審理中亦證稱之前在隔壁35號有查獲加裝電子零件之
    情形，但是以不同方式竊電，裡面加裝電子零件使電表失準
    ，與本件手法不同，本件是更換齒輪等語（見本院卷第47頁
    正反面），而臺電公司人員於99年7月29日至臺中市○○區
    ○○路253巷35號進行用電檢查時，發現該址封印鎖及同字
    封鉛均被加工且於電表內部加裝電子零件，致使計量器失準
    之情事一節，有臺電公司臺中區營業處100年10月4日Ｄ臺中
    字第100009005581號函臺電公司用電實地調查書、追償電費
    計算單各1份（見本院卷第35、36、37頁）可參，是以該社
    區除被告外，亦有住戶電表遭破壞失準涉嫌竊電之情事，雖
    證人劉昌仁於本院審理中證稱該案手法與本件不同，惟被告
    住處電表設在其難以管領控制之處所，本件電表遭到惡意更
    動，則是否有他人因誤認而以不詳之方式變更該電表內部器
    械，亦非無可能；且證人劉昌仁於原審證稱：抄表員提報指
    數比上一期還少，所以至現場稽查，99年8月27日定期抄表
    是36744度，99年10月29日定期抄表是36733度，明顯字倒退
    等語（見原審卷第25頁反面），被告倘有意竊電，衡情應使
    電表顯示增加用電度數較少，其手法當不致拙劣至將電表度
    數撥退較諸前次抄表度數更少，致臺電抄表人員輕易發現之
    理。是以縱認被告住處電表有遭破壞，且該電表破壞後之結
    果利益係歸諸被告，然尚未足以此遽予推論其有竊電之行為
    。
五、綜上所述，本院依所有卷附證據資料判斷，並無法達到確信
    被告有為公訴人所指違反電業法犯行之程度，本案既無確切
    之證據而有合理之懷疑存在，即難遽採為不利被告之認定，
    原審認公訴人所舉證據僅足以證明上址房屋裝設之本件電表
    於99年8月27日至同年10月29日間，有遭人破壞電表封印鎖
    、同字號後，更換齒輪，並撥退電表指數，致本件電表失準
    之事實；然被告自99年6月30日遷入該址房屋居住後，至本
    件電表遭破壞致失準前之當期用電度數約500餘度，換算電
    費亦僅1400餘元，其並無耗費大額費用僱請專業人員破壞變
    更電表，以謀減省小額電費之動機及必要。復參以依本件電
    表之裝設位置，被告亦難以控制管領一般人接近該電表而恣
    意為更動，亦無任何證據可證被告有自行或委由他人破壞電
    表之行為，本件自不得僅以上址房屋於推估本件電表遭破壞
    失準之期間係由被告居住、使用，遽行推論係被告自行或委
    託他人為竊電之犯行，因此諭知被告無罪，當無違誤。檢察
    官上訴意旨以被告雖無變更電表之特殊技能，但其雇用或委
    請具有特殊專長之人士協助變更電表，其費用如何，不得而
    知。或有可能因熟識該人士而僅向被告收取低廉之費用，甚
    或因交情特殊而免予收受費用，此等情形均非殊難想像。要
    難僅因被告係一般住家用電，即率爾認定被告並無竊電之可
    能。況且，原審認定住家電表內部器械之變動所費不貲，於
    卷內並無任何證據資以佐證；原審就此部分之認定，亦容有
    判決不備理由之虞；且倘若係他人欲變更電表內之器械，為
    達到竊電節省電費之目的，勢必會請使用戶詳加確認電表之
    電號，以免大費周章變更電表竟徒勞無功，是以實無因他人
    誤認電表而變更被告使用之電表之可能，原審就此之認定顯
    然與經驗法則相悖；而被告顯然係本案竊電不法利益之唯一
    獲利者，故此間接之事實，本於合理之推論，可認定被告委
    託之不詳姓名之成年人，即為著手破壞電度表箱之封印鎖、
    同字封鉛及將內部橫軸替換改造，影響電度表正常計費，而
    失效不準之人等語。惟按經驗法則或論理法則，乃客觀存在
    之法則，非當事人主觀之推測（最高法院74年臺上字第1987
    號判例意旨參照）。又取捨證據與認定事實乃事實審法院之
    職權，而判斷證據之證明力如不違背一般經驗法則與論理法
    則，即不得任意指為違法。經驗法則乃指吾人基於日常生活
    經驗所得之定則，論理法則係指證據與事實之間具有適合性
    ，關連性及妥適性，不能有相互矛盾或不符者而言（最高法
    院83年度臺非字第318號判決意旨參照）。從原審判決理由
    內容觀之，並無違背吾人日常生活經驗所得之定則觀察，且
    其判斷之論據，亦具有關連、妥適性且合於事理。是檢察官
    徒以主觀之推測而認原審判決違背經驗法則，亦非可採，且
    有關破壞電表、同字封印是否確為被告所為，仍須積極證據
    始足認定。原審經綜合全卷所有卷證資料後，認為並無證據
    證明被告有此專業技能，亦無證據可證被告委由他人為之，
    認為尚無確切證據足以證明被告有公訴人所指違反電業法之
    犯行，經核亦無不合。檢察官上訴並無理由，應予駁回。
據上論斷，應依刑事訴訟法第368條，判決如主文。
本案經檢察官朱介斌到庭執行職務。
中    華    民    國   100    年    11    月    8     日
          刑事第十庭      審判長法  官  江  錫  麟
                                法  官  周  瑞  芬
                                法  官  陳      葳
以上正本證明與原本無異。
除有刑事妥速審判法第9條之情形外，不得上訴。
如不服本判決應於收受送達後10日內向本院提出上訴書狀，其未
敘述上訴之理由者，並得於提起上訴後10日內向本院補提理由書
（均須按他造當事人之人數附繕本）「切勿逕送上級法院」。
                                書記官  王  朔  姿
中    華    民    國   100    年    11    月    8     日
附錄法條：
刑事妥速審判法第9條
除前條情形外，第二審法院維持第一審所為無罪判決，提起上訴
之理由，以下列事項為限：
一  判決所適用之法令牴觸憲法。
二  判決違背司法院解釋。
三  判決違背判例。
刑事訴訟法第377條至第379條、第393條第1款之規定，於前項案
件之審理，不適用之。